【裁判字號】    93,交簡上,122
【裁判日期】    950731
【裁判案由】    過失傷害
【裁判全文】
臺灣臺南地方法院刑事判決           93年度交簡上字第122號
上  訴  人
即  被  告  甲○○○
選任辯護人  楊偉聖律師
上列上訴人即被告因過失傷害案件，不服本院中華民國93年 9月
24日93年度交簡字第1570號刑事簡易判決（聲請簡易判決處刑案
號：93年度偵字第 557號），提起上訴，本院管轄之第二審合議
庭判決如下：
    主  文
原判決撤銷。
甲○○○因過失傷害人，處拘役貳拾日，如易科罰金，以銀元
佰元即新臺幣玖佰元折算壹日，緩刑貳年。
    事  實
一、甲○○○於民國九十二年九月二十三日下午三、四時許，在
    友人家中飲用啤酒一罐後，明知飲酒可能導致其視覺與反應
    靈敏性減弱、對速度及距離之判斷力變差而影響其駕駛能力
    ，竟疏未注意及此，於同日晚間酒後駕駛車牌號碼ＴＦ－１
    ５５５號自小客車自其位於臺南縣鹽水鎮歡雅里一０七之二
    二號住處前往同縣麻豆鎮。至同日晚間八時十分許，甲○○
    ○駕駛前開自小客車沿臺南縣麻豆鎮○○里○○○○○道路
    由北往南駛至該路麻口幹七號電線桿前之施工路段時，本應
    注意汽車（含機車，以下同）在未劃標線之道路，應靠右行
    駛，且駕駛人應注意車前狀況，並隨時採取必要之安全措施
    ，而依當時天候為晴，光線狀況係夜間無照明，路面因施工
    以致高低不平等情狀，客觀上亦非屬全然無從注意之情況，
    惟甲○○○因飲酒導致對環境之辨識能力下降，以致疏未注
    意該路段因路面標線因施工而刨除，屬於未劃標線之道路，
    應靠右行駛，且該路段施工過程中，南往北車道遭施工機具
    佔據，僅餘部分北向南之快車道及機慢車專用道可供行駛，
    且北往南車道僅有部分柏油路面，部分為碎石路面，施工單
    位亦未設置車道調撥或禁止通行之標示，復無行車管制號誌
    ，隨時可能有對向車輛因該路段施工單位於夜間未妥善進行
    管制，且為迴避碎石路面及原南往北車道上放置之機具而行
    駛於原屬北往南車道之現場環境，仍以三十至四十公里之時
    速行駛於上開施工路段。適有丙○○騎乘車牌號碼ＫＴ８－
    ８６３號重機車沿同路段由南往北駛至上開施工地點，其本
    亦應注意汽車在未劃標線之道路，應靠右行駛，但遇有特殊
    情況必須行駛左側道路時，除應減速慢行外，並注意前方來
    車，而依當時現場環境，客觀上亦非屬於全然無法注意之情
    況，渠亦疏未注意應儘量靠右行駛並減速慢行，因原先行進
    之車道受阻，乃騎乘上開機車行駛於該路段原屬北往南車道
    其上仍有柏油鋪裝之部分，且誤認該路段北往南車道之路面
    邊線為道路中央之分向限制線，以致渠發覺正前方甲○○○
    所駕駛之上開自小客車時，遭受驚嚇操控不穩，滑倒在地，
    受有頭部外傷併腦腫、顏面多處骨折（上顎骨、夏頷骨、左
    顴骨）、眼球挫傷及角膜擦傷、牙齒斷裂六顆、顏面裂傷之
    傷害，且滑行至甲○○○所駕駛之上開自小客車左前輪處始
    停止。甲○○○於本件車禍發生後，停留在現場等待員警到
    場處理，並對到場員警表明為肇事車輛駕駛人，自首而接受
    裁判。
二、案經丙○○訴由臺灣臺南地方法院檢察署檢察官偵查後聲請
    以簡易判決處刑。
    理  由
一、訊據上訴人即被告（以下簡稱被告）甲○○○對其於九十二
    年九月二十三日晚間八時十分許，酒後駕駛車牌號碼ＴＦ－
    １５５５號自小客車行經臺南縣麻豆鎮○○里○○○○○道
    路，遇告訴人騎乘車牌號碼ＫＴ８－８６３號重機車自對向
    行駛而來，而告訴人自行滑倒受傷之事實，均供承不諱，且
    其於本件車禍發生後，經警測得其呼氣中酒精濃度為每公升
    ０．２４毫克，亦有酒精濃度測試單一紙附卷可憑（見他字
    第一三四０號卷第十七頁）；而本件車禍之現場相關狀況，
    亦有員警製作之道路交通事故現場圖、道路交通事故調查報
    告表（一）、（二）各一紙及現場相片二十六幀在卷可資佐
    證（見他字第一三四０號卷第十八至三三頁）。按汽車駕駛
    人飲用酒類或其他類似物後其吐氣所含酒精濃度超過每公升
    ０．２５毫克者，不得駕車；且汽車行駛時，駕駛人應注意
    車前狀況，並隨時採取必要之安全措施；又汽車除行駛於單
    行道或指定行駛於左側車道外，在未劃標線之道路，應靠右
    行駛，但遇有特殊情況必須行駛左側道路時，除應減速慢行
    外，並注意前方來車及行人，道路交通安全規則第一百十一
    條第一款、第九十四條第三項、第九十五條第一項定有明文
    。查被告係於九十二年九月二十三日晚間十時許經警進行呼
    氣酒精濃度檢測，此距本件車禍發生時間已近二小時，足認
    被告於本件車禍發生當時，體內酒精濃度應高於每公升０．
    ２５毫克，其酒後駕車已屬違背道路交通安全規則第一百十
    一條第一款之規定；又被告及告訴人分別係領有普通小型車
    、普通重型機車駕駛執照之人，此業經員警於卷附道路交通
    事故調查報告表（二）記載明確，其二人對於上開規定自應
    知之甚稔，分別為其二人駕駛自小客車、騎乘重型機車行駛
    於道路應行注意之事項，而本件車禍發生當時天候為晴，光
    線狀況係夜間無照明，路面則因施工以致高低不平等情狀，
    有卷附道路交通事故調查報告表（一）在卷可參，衡情客觀
    上亦非屬全然無從注意之情況，惟被告因飲酒導致對環境之
    辨識能力下降，因而疏未注意該路段因道路施工過程，業已
    將部分路面柏油及路面標線刨除，以致由南往北行經該路段
    之車輛可能為迴避碎石路面及路面擺設之施工機具以致侵入
    原先之北向南車道；而告訴人亦疏未注意儘量靠右行駛並減
    速慢行，且誤認該路段北往南車道之路面邊線為道路中央之
    分向限制線，其二人對於本件車禍之發生均有過失，應可認
    定。至於，本件車禍經送臺灣省臺南區車輛行車事故鑑定委
    員會鑑定結果，雖認為：「一、丙○○駕駛重機車，會車未
    保持安全間隔距離，為肇事原因。二、甲○○○酒後駕駛自
    小客車，會車未保持安全間隔距離，同為肇事原因」（見該
    委員會南見字第九三０二七九號鑑定意見書，偵查卷第十頁
    ，以下簡稱臺南區行車事故鑑定報告），經送臺灣省車輛行
    車事故覆議鑑定委員會覆議結果，該委員會維持原鑑定意見
    ，惟將原鑑定意見之文詞改為：「丙○○駕駛重機車與甲○
    ○○駕駛自小客車，夜晚行經路面施工路段均未注意對向來
    車動態，且交會時互未保持安全間隔，同為肇事原因」（見
    該委員會九十三年七月府覆議字第九三一０五七八號函，偵
    查卷第二三頁，以下簡稱臺灣省行車事故覆議意見）。然本
    件車禍發生地點於事故發生當時正進行道路施工工程，而施
    工過程並未設置車道調撥或禁止通行之標示，亦無行車管制
    號誌，此有現場照片可資參佐，是本件南四九線道路施工單
    位對於本件車禍之發生應有未依規定進行夜間施工管制之過
    失；且依卷附現場圖及現場照片所示，於告訴人所騎上開機
    車倒地位置南側，有一長度約一公尺之刮地痕，顯見告訴人
    所騎機車於撞及告訴人所駕駛之自小客車前，業已倒地滑行
    ，則本件車禍既係告訴人先行滑倒，已難謂有何「會車」之
    情狀可言，亦無從要求告訴人於機車倒地滑行之過程中，仍
    應與告訴人所駕駛之自小客車「保持安全間隔距離」，是上
    開臺南區行車事故鑑定報告及臺灣省行車事故覆議意見，均
    有可議；而本院將本件車禍送請財團法人成大研究發展基金
    會鑑定肇事責任，鑑定結果認為：「一、南四九線鄉道施工
    未依規定實施夜間施工管制為肇事主因。二、丙○○駕駛重
    機車，逆向行駛時會車未保持安全間隔距離，驚嚇失控自行
    滑倒後與自小客車發生擦撞亦有責任。三、甲○○○酒後駕
    駛自小客車，會車未保持安全間隔距離，亦有責任」等語（
    見本院卷第八四頁，以下簡稱成大鑑定報告），雖已審酌本
    件車禍施工單位於本件車禍應付之責任，且其認定係告訴人
    所騎機車先行滑倒，亦與本院認定之事實相符，惟其仍與臺
    南區行車事故鑑定報告及臺灣省行車事故覆議意見相同，認
    被告騎乘機車與告訴人駕駛自小客車「會車未保持安全間隔
    距離」，此部分已有未洽；而本件車禍發生之地點正進行道
    路工程，於施工過程中業已將路面之車道分向線及其餘標線
    刨除，此觀卷附現場照片及道路交通事故調查報告表（一）
    就車禍發生地點之「車道劃分設施」中之分向設施、分道設
    施分別記載：「無分向設施」、「未繪設車道線」、「未繪
    設快慢車道分隔線」，即屬明瞭，是本件車禍發生地點既屬
    未劃設分向標線之道路，自不能認為告訴人騎乘機車有何「
    逆向行駛」之情事，此部分之鑑定結論亦有未合，為本院所
    不採。綜合上述事證，本院認定本件車禍之發生，應以肇事
    地點之道路施工單位未依規定實施夜間施工管制為肇事主因
    ，被告酒後駕駛自小客車，在未劃標線之道路未靠右行駛，
    亦未注意車前狀況，為肇事次因；告訴人在未劃標線之道路
    ，遇有特殊情況必須行駛左側道路，未減速慢行、未注意前
    方來車，同為肇事次因。雖告訴人就本件車禍之發生同有過
    失，但被告之過失責任並不因此解免。且告訴人因本件車禍
    受有頭部外傷併腦腫、顏面多處骨折（上顎骨、夏頷骨、左
    顴骨）、眼球挫傷及角膜擦傷、牙齒斷裂六顆、顏面裂傷之
    傷害，亦有財團法人臺灣基督教長老教會新樓醫院出具之診
    斷證明書一紙在卷可資佐證（見他字第一三四０號卷第五頁
    ），是告訴人所受傷害與被告之過失亦有相當之因果關係。
    綜上所述，本案事證明確，被告過失傷害犯行已堪認定，應
    依法論科。
二、核被告所為，係犯行法第二百八十四條第一項前段之過失傷
    害罪。又被告行為後，九十四年二月二日修正公布之刑法修
    正條文已於九十五年七月一日施行。查修正施行前刑法第六
    十二條前段規定：「對於未發覺之罪自首而受裁判者，減輕
    其刑」，屬於必減之規定，較諸現行刑法第六十二條前段：
    「對於未發覺之罪自首而受裁判者，得減輕其刑」之規定，
    係由法院斟酌裁量是否對於自首之行為人予以減刑，自以修
    正施行前刑法第六十二條前段之規定有利於被告。查被告於
    有犯罪偵查權限之公務員發覺犯罪前，主動表明為肇事車輛
    駕駛人，自首而接受裁判，此業據員警記明於被告之警詢筆
    錄中（見他字第一三四０號卷第十六頁），應依刑法第二條
    第一項前段、修正施行前刑法第六十二條前段之規定減輕其
    刑。原審以本案事證明確，依刑事訴訟法第四百四十九條第
    一項、第四百五十四條第二項，修正施行前刑法第二百八十
    四條第一項前段、第六十二條、第四十一條第一項前段，修
    正前罰金罰鍰提高標準條例第一條前段、第二條，並審酌被
    告犯罪之動機、目的係因過失所致，並參酌告訴人傷勢非輕
    ，且渠本身之過失亦同為肇事原因，以及被告否認犯行，且
    未與告訴人達成和解，態度不佳等一切情狀，量處被告有期
    徒刑三月，併諭知易科罰金之折算標準，固非無見，惟查：
  (一)原審採認上述臺南區行車事故鑑定報告及臺灣省行車事故覆
    議意見，認本件車禍係因被告駕駛自小客車未注意對向來車
    動態，且未於會車時保持安全間隔距離，而告訴人騎乘機車
    亦未保持安全間隔，同為本件車禍之肇事原因。然上開鑑定
    報告、覆議意見均有違誤，原審逕予採認，以致未審酌告訴
    人所騎機車係先行滑倒後，始滑行至被告所駕駛之上開自小
    客車左前輪處，兩車並無「會車」之事實，已有未洽。
  (二)又本件車禍發生地點屬於未劃設路面標線之道路，是被告及
    告訴人均應注意道路交通安全規則第九十五條第一項之規定
    ，原審就此未予斟酌，逕援引道路交通安全規則第一百條第
    五款之規定為被告及告訴人之注意義務，亦有未合。
  (三)再者，本件車禍應以事故現場之道路施工單位未依規定實施
    夜間施工管制為肇事主因，告訴人及被告之過失僅屬肇事次
    因，已如前述，原審僅以被告及告訴人同為肇事原因，漏未
    論斷本件事故地點施工單位就本件車禍之發生應負主要之過
    失責任，以致量處被告有期徒刑三月，實屬過重，難謂與罪
    刑相當性原則無違。
  (四)被告行為後，九十四年二月二日修正公布之前開刑法修正條
    文業已於九十五年七月一日施行，原審未及斟酌比較修正施
    行前後刑法暨相關法律規定何者對被告有利，亦屬撤銷改判
    之理由。
  (五)綜上所述，本件原判決既有上述違誤之處，即屬無可維持，
    被告以原審認定事實有誤且量刑過重為由提起上訴，為有理
    由，應由本院依法撤銷原判決，自為適法之判決。
三、本院審酌被告因酒後駕車且未注意靠右行駛，亦未注意車前
    狀況，其就本件車禍之發生固有過失，但本件車禍主要係肇
    因於事故地點道路施工單位未依規定實施夜間施工管制，而
    告訴人就本件車禍之發生亦同有過失，另被告業已與告訴人
    達成調解，賠償告訴人新臺幣（下同）二十三萬元，並於本
    院審理中坦承過失犯行，態度良好等一切情狀，量處如主文
    所示之刑。又被告行為後，九十四年二月二日修正公布之刑
    法修正條文業已於九十五年七月一日施行，而修正施行前刑
    法第四十一條第一項前段原規定：「犯最重本刑為五年以下
    有期徒刑以下之刑之罪，而受六個月以下有期徒刑或拘役之
    宣告，因身體、教育、職業、家庭之關係或其他正當事由，
    執行顯有困難者，得以一元以上三元以下折算一日，易科罰
    金」；又被告行為時之易科罰金折算標準，修正前罰金罰鍰
    提高標準條例第二條前段（現已刪除）規定，就其原定數額
    提高為一百倍折算一日，則依被告行為時之易科罰金折算標
    準，應以銀元三百元即新臺幣九百元折算一日。惟現行刑法
    第四十一條第一項前段則規定：「犯最重本刑為五年以下有
    期徒刑以下之刑之罪，而受六個月以下有期徒刑或拘役之宣
    告者，得以新臺幣一千元、二千元或三千元折算一日，易科
    罰金」。比較修正前後之易科罰金折算標準，以修正施行前
    刑法第四十一條第一項前段之規定有利於被告，是應依刑法
    第二條第一項前段、修正施行前刑法第四十一條第一項前段
    之規定，定其易科罰金折算標準。末查被告並無前科，有臺
    灣高等法院被告全國前案紀錄表在卷可稽，素行良好，其因
    一時駕駛疏忽，罹此刑章，經此偵審科刑教訓，當知警惕，
    信無再犯之虞，本院復考量被告業已與告訴人達成和解，賠
    償告訴人二十三萬元，告訴人並於本院準備程序中表明同意
    給予被告緩刑之意（見本院卷第一一四頁），足認兩造就
    本件車禍糾紛業已圓滿解決，因認所宣告之刑以暫不執行為
    適當，爰參照最高法院九十五年度第八次刑事庭會議決議意
    旨，依現行刑法第七十四條第一項第一款之規定，併予諭知
    緩刑二年，以勵自新。
四、末查修正後刑法施行前，刑法分則編有關罰金刑之貨幣單位
    係銀元；且依刑法分則編應處罰金者，應適用罰金罰鍰提高
    標準條例第一條、第四條之規定，亦即應按各該具體條文制
    定或修正之時間先後，定其提高之倍數。惟被告行為後，刑
    法施行法增訂第一之一條，於九十五年六月十四日經總統公
    布，並自同年七月一日起施行；該條規定：「中華民國九十
    四年一月七日刑法修正施行後，刑法分則編所定罰金之貨幣
    單位為新臺幣。九十四年一月七日刑法修正時，刑法分則編
    未修正之條文定有罰金者，自九十四年一月七日刑法修正施
    行後，就其所定數額提高為三十倍。但七十二年六月二十六
    日至九十四年一月七日新增或修正之條文，就其所定數額提
    高為三倍」。亦即自九十五年七月一日起，刑法分則編所定
    罰金之貨幣單位，由銀元改為新臺幣。惟刑法施行法第一條
    之一係替代罰金罰鍰提高標準條例部分條文，與經換算後該
    條例所定之罰金額度相同，僅係貨幣單位由銀元改為新臺幣
    ，並非法定刑度之變更，不生有利或不利而應比較新舊法之
    問題，併予敘明。
據上論斷，應依刑事訴訟法第四百五十五條之一第一項、第三項
、第三百六十九條第一項前段、第三百六十四條、第二百九十九
條第一項前段，刑法第二條第一項前段、第二百八十四條第一項
前段、第七十四條第一項第一款，修正施行前刑法第六十二條前
段、第四十一條第一項前段，修正前罰金罰鍰提高標準條例第二
條，刑法施行法第一條之一，判決如主文。
本案經檢察官乙○○到庭執行職務。
中    華    民    國    95    年    7     月    31    日
                  刑事第十一庭  審判長法  官  謝瑞龍
                                      法  官  李東柏
                                      法  官  周紹武
以上正本證明與原本無異。
本判決不得上訴。
                                      書記官  鄭佩玉
中    華    民    國    95    年    7     月    31    日
附錄本案論罪科刑法條全文：
中華民國刑法第二百八十四條第一項
因過失傷害人者，處六月以下有期徒刑、拘役或五百元以下罰金
，致重傷者，處一年以下有期徒刑、拘役或五百元以下罰金。


司法院資訊處製作；財團法人民間司法改革基金會備份。
